臺灣臺東地方法院刑事裁定
111年度聲再字第8號
聲  請  人  
即受判決人  謝清彥



上列聲請人即受判決人因妨害公務案件，對於本院中華民國109
年5月15日所為108年度簡上字第21號確定判決(聲請簡易判決處
刑案號：臺灣臺東地方檢察署108年度偵字第744號)，聲請再審
，本院裁定如下：
    主  文
再審之聲請駁回。
    理  由
一、聲請再審意旨略以：
  ㈠聲請人即受判決人（下稱聲請人）謝清彥之綠島監獄「受刑
    人個別處遇計畫」記明為「精神病患」，依CRPD(身心障礙
    者權利公約)施行法第8條第2項應受律師程序保障，該施行
    法第10條第2項應具優位權，另秉呈高院108國抗24號代釋明
    並供即時調查，請求准予律師，以保權益，且按刑事訴訟法
    第95條第3款之修法亦同。原審未優先適用CRPD，自有適用
    法則(規)不當之當然違背法令。
  ㈡次查聲請狀背頁書證判決(見聲請狀附件)，原審認事用法顯
    有違誤。
  ㈢又查網路上隨便都可以找到記者以「狗仗人勢」等更重之語
    彙為評論及報導，矧申請人乃一介國中程度生，通過國家司
    法特考，並受司法官專業養成訓練的高知識份子，言論自由
    、表現自由之高度，無由低於申請人誒。
  ㈣原判決乖舛大法官364號暨509號旨「言論自由為民主憲政之
    基礎」。
  ㈤再參前知名立委邱毅、前國發會祕署長金溥聰、前苗栗縣長
    劉政鴻遭侮俱興訟，遭法院以未逾言論自由畦畛為由判決敗
    訴。本案認事用法顯有違誤，爰依法聲請再審。
二、程序部分：
  ㈠按聲請再審，由判決之原審法院管轄，刑事訴訟法第426條第
    1項定有明文。所謂原審法院，係指「最後事實審」之法院
    而言。本案聲請人前因妨害公務案件，經本院以108年度東
    簡字第111號判決予以論罪科刑，聲請人對上開判決不服，
    提起第二審上訴，本院審理後，以108年度簡上字第21號判
    決諭知上訴駁回而告確定，有被告臺灣高等法院全國前案紀
    錄表1份在卷可稽(本院卷第78頁)，依首揭規定，本院自屬
    本案再審案件之管轄法院，合先敘明。
  ㈡次按聲請再審，應以再審書狀敘述理由，附具原判決之繕本
    及證據，提出於管轄法院為之。但經釋明無法提出原判決之
    繕本，而有正當理由者，亦得同時請求法院調取之。刑事訴
    訟法第429條定有明文。經查，聲請人此次具狀聲請再審，
    雖未附具原判決之繕本，然聲請人於本件聲請狀上表示：「
    聲請人在監不可抗力，請求逕調取原判決。」，已敘明其無
    法提出之具體理由，並同時聲請本院調取原判決。而在無律
    師協助聲請人維護其訴訟上權益之情形下，基於訴訟照料義
    務，聲請人於聲請再審時雖未附具原判決之繕本，惟已指明
    該判決之案號(本院卷第5頁)，本院縱未依前揭規定命聲請
    人補正，然因據此列印原判決之繕本及調閱卷宗(本院卷第1
    13頁至第121頁、第137頁)，已足以具體特定再審之案件及
    其範圍，此時再次命聲請人補正，並無實益，本院爰依職權
    調取原確定判決之繕本（由本院逕行列印網路列印本），不
    再無益贅命聲請人補正。
  ㈢又依刑事訴訟法第31條第1項第3款規定，被告因精神障礙或
    其他心智缺陷，無法為完全陳述，於審判中未經選任辯護人
    ，審判長應指定公設辯護人或律師為其辯護。然此係針對「
    審判中」具被告身分者而設，使刑事訴訟之當事人（檢察官
    與被告）能有較對等之事實陳述及攻擊、防禦地位。至於再
    審係對確定判決認定事實錯誤所設之救濟程序，刑事訴訟案
    件經判決確定者，該案之被告就聲請再審案件，經法院裁定
    開始再審前，僅係「受判決人」，無以被告身分陳述事實及
    為法律上攻擊、防禦意見之情形，是案件於開始再審之裁定
    確定，法院依其審級之通常程序，更為審判前，並無上開指
    定辯護規定之適用(最高法院110年度台抗字第1959號裁定意
    旨參照)。另按刑事訴訟法並無如民事訴訟法第3章第5節訴
    訟救助（第107條至第115條）之規定，且依法律扶助法之規
    範意旨，亦無法院得受理人民聲請而命令法律扶助基金會或
    基金分會特別指定扶助律師為其聲請再審之規定，倘聲請人
    有請求法律扶助之需求，自應依法向法律扶助基金會及其所
    屬分會提出法律扶助之申請，始屬適法。(臺灣高等法院臺
    中分院110年度聲字第264號裁定、109年度聲字第2943號裁
    定意旨參照)。是聲請人自述其為精神疾患，請求本院於「
    聲請再審」之程序為其指定辯護人協助或洽請法律扶助一節
    ，尚屬無據。至聲請人所引臺灣高等法院108年度國抗字第2
    4號民事裁定，係聲請人針對國家賠償事件所提聲請訴訟救
    助之裁定，與本件刑事案件之再審無涉，併此敘明。
三、實體部分：
  ㈠聲請人雖謂：原審未優先適用CRPD(身心障礙者權利公約)施
    行法准許律師，以保權益，自有適用法則(規)不當之當然違
    背法令等語。惟按刑事訴訟法第441條所謂「案件之審判係
    違背法令」，包括原判決違背法令及訴訟程序違背法令，後
    者係指判決本身以外之訴訟程序違背程序法之規定，與前者
    在實際上時相牽連。非常上訴審就個案之具體情形審查，如
    認其判決前之訴訟程序違背上開應用辯護人之案件而未經到
    庭辯護逕行審判之規定，致有依法不應為判決而為判決之違
    誤，顯然於判決有影響者，該項確定判決，即屬判決違背法
    令(最高法院102年度台非字第70號判決亦同此旨)。是聲請
    人前揭主張，顯非聲請再審之事由，而屬「非常上訴」之範
    疇，聲請人據此理由提起本件再審，即於法有違。
  ㈡聲請人雖復謂：次查背頁2件書證判決，原審認事用法顯有違
    誤等語，並提出各判決之新聞報導為證據(本院卷第6頁、第
    8頁)。惟按刑事訴訟法第420條第1項第6款所定為受判決人
    之利益聲請再審之「新事實」、「新證據」，固不以有罪判
    決確定前已存在或成立而未及調查斟酌者為限，其在判決確
    定後始存在或成立之事實、證據，亦屬之；然該事實、證據
    ，仍須於單獨觀察，或與先前之證據綜合判斷後，得以合理
    相信其足以動搖原確定之有罪判決，使受有罪判決之人應受
    無罪、免訴、免刑或輕於原判決所認罪名之判決者，始足當
    之。且依此原因聲請再審者，應提出具體之新事實或新證據
    ，由法院綜合新證據、新事實，與案內其他有利與不利之全
    部卷證，予以判斷，而非徒就卷內業已存在之資料對於法院
    取捨證據之職權行使加以指摘，或提出與本案無關聯性之證
    據演繹（最高法院106年度台抗字第202號裁定意旨參照）。
    經查，聲請人聲請狀所附之各則判決之新聞報導(本院卷第6
    頁、第8頁)，1則內容係時任南投縣南投市市長宋懷琳僱工
    修剪菩提路樹並進行矮化，而斯時擔任臺灣護樹協會理事之
    賴永湛認為此舉違反修剪規範，於該市長之臉書專頁質疑「
    市長是白癡嗎？」、「爭取經費圖利廠商？」，為該市市長
    宋懷琳提告公然侮辱、加重誹謗，然臺灣南投地方法院以目
    的係關心公共政策，並無誹謗惡意，係基於善意發表言論判
    決無罪，嗣經臺灣高等法院臺中分院維持原無罪判決確定之
    事；另1則內容則係屏東縣枋寮鄉之樂樂養雞場因臭味問題
    引發居民抗爭，經營該養雞場之屏東縣議員周碧雲不滿枋寮
    鄉鄉代林文央、地方人士張仁吉及黃瓊慧等3人，陸續在網
    路上以「雞屎雲」、「周雞屎」、「周雞屎雲」等語謾罵，
    侵害其名譽，提起民事訴訟求償，遭臺灣屏東地方法院以內
    容未脫公共事務範圍，難認惡意侵害名譽權，不構成侵權行
    為為由，判決駁回周碧雲之請求之事；其後1則內容則係前
    鴻海集團員工黃姓男子，在鴻海集團創辦人郭台銘退出總統
    選舉後，連2天在PTT貼文指郭台銘係「垃圾」、「他媽媽還
    沒死喔?」等語，原經臺灣臺北地方法院判處拘役60天，嗣
    經臺灣高等法院以依黃男前後文義，應係個人主觀對郭台銘
    評價，且非以毀損郭台銘之名義為唯一目的，並與公益有關
    ，改判無罪之事。然上揭案件所使用之言語，與本件聲請人
    對監獄管理員使用之「獐頭鼠目」、「許肛門」等用語，並
    不相同，且係分別針對地區市長修剪路樹、地區縣議員開設
    養雞場、集團總裁任用女性發言人及討論其生母生存現況等
    事所為之言論，尚難認與本案有關連性，而個別案件之具體
    犯罪情節以及憑為審認之證據資料，不同案件原即未盡相同
    ，基於個案拘束原則，自不得以他案判斷理由或結果，於本
    案中執為比附論列之依據，仍應依個案整體事實內容及證據
    資料，而為具體判斷。是聲請人所附上揭各報載內容，客觀
    上並非顯然可認為足以動搖原確定判決，足認受有罪判決之
    人應受無罪、免訴、免刑或輕於原判決所認罪名之判決之新
    證據。　
  ㈢聲請人雖又謂：網路上隨便都可以找到記者以「狗仗人勢」
    等更重語彙為評論及報導，矧申請人乃一介國中程度，通過
    國家司法特考，受司法官專業養成訓練的高知識份子，言論
    自由、表現自由之高度，無由低於申請人誒，原判決乖舛大
    法官364暨509號解釋「言論自由為民主憲政之基礎」，再參
    前知名立委邱毅、前國發會祕署長金溥聰、前苗栗縣長劉政
    鴻遭侮俱興訟遭法院以未逾言論自由畦畛為由判決敗訴，本
    案認事用法顯有違誤，爰依法聲請再審等語。惟按對於有罪
    確定判決之救濟程序，依刑事訴訟法規定，有再審及非常上
    訴二種，前者係為原確定判決認定事實錯誤而設立之救濟程
    序，與後者係為糾正原確定判決違背法令者有別，是倘所指
    摘者，係關於原確定判決適用法律不當之情形，核屬非常上
    訴之範疇，並非聲請再審所得救濟（最高法院104年度台抗
    字第343 號裁定意旨參照）。查聲請人前揭理由係以比附、
    舉例方式闡述其法律意見，主張原審判決認定聲請人言語「
    已逾越言論自由保障範圍」之法律見解有誤，而為指摘，此
    乃係原審判決是否「違背法令」，為得否據以提起「非常上
    訴」之範疇，與再審程序係就原判決認定事實是否錯誤之救
    濟制度無涉，是其此部分之聲請，難認適法。
四、末按聲請再審之案件，除顯無必要者外，應通知聲請人及其
    代理人到場，並聽取檢察官及受判決人之意見；但無正當理
    由不到場，或陳明不願到場者，不在此限，刑事訴訟法第42
    9條之2定有明文。又所稱「顯無必要者」，係指聲請顯屬程
    序上不合法且無可補正或顯無理由而應逕予駁回，法院辦理
    刑事訴訟案件應行注意事項第177條之4亦有明定。故有關於
    必要性之判斷，則應視踐行該法定程序是否有助於釐清聲請
    意旨及所主張之再審事由，自未排除法院於認有程序上不合
    法、顯無理由或應逕予開啟再審程序時，得不經踐行該法定
    程序並逕為裁定，故基於立法者就聽審權保障與考量司法資
    源有限性之合理分配，法院自得依據個案情節考量其必要而
    有判斷餘地。基此，聲請人之聲請程序既顯無再審事由，自
    無通知聲請人到場並聽取其意見之必要，附此敘明。
五、綜上所述，聲請人以前揭理由聲請本件再審，或屬不合法，
    或屬無理由，其再審之聲請應予駁回。
六、按不得上訴於第三審法院之案件，其第二審法院所為裁定，
    不得抗告，刑事訴訟法第405條定有明文。又依刑事訴訟法
    第455條之1第1項規定，適用簡易程序案件，經簡易判決處
    刑後，對於簡易判決有不服者，固得上訴於管轄之第二審地
    方法院合議庭，惟經該管轄之第二審地方法院合議庭判決後
    ，該案即告確定，不得再上訴於第三審法院，此觀刑事訴訟
    法第7編簡易程序之規定自明。次按再審係對確定判決聲明
    不服之方法，本質上為原訴訟程序之再開或續行，並非另一
    新訴訟關係，應以原確定判決在通常訴訟程序進行中是否為
    得上訴於第三審法院之案件，為審斷其是否得抗告之基礎（
    最高法院89年第5次刑事庭會議決議參照）。是對該管轄之
    第二審地方法院合議庭依刑事訴訟法第449條簡易判決處刑
    所為確定判決聲請再審，僅得向該管轄之第二審地方法院合
    議庭為之；而對該管轄之第二審地方法院合議駁回再審聲請
    之裁定，自不得再向高等法院或其分院提起抗告。查前開確
    定判決，係聲請人被訴犯刑法第140條第1項前段侮辱公務員
    罪，經該案第一審法院即本院臺東簡易庭以108年度東簡字
    第111號判決聲請人侮辱公務員有罪，處有期徒刑4月，並得
    易科罰金，後經該案第二審法院即本院合議庭以108年度簡
    上字第21號判決駁回聲請人之上訴，核屬不得上訴第三審之
    案件。依據上開規定，對於本院駁回再審聲請之裁定，不得
    抗告，附此敘明(臺灣高等法院花蓮分院111年度抗字第32號
    裁定同此說明)。
據上論斷，應依刑事訴訟法第434條第1項，裁定如主文。
中　　華　　民　　國　　111 　年　　5 　　月　　6 　　日
            刑事第二庭  審判長法  官  蔡立群
                              法  官  徐晶純
                              法  官  李承桓
以上正本係照原本作成。
本件裁定不得抗告。　　　　　　　　　　　　　　　　　　
　　　　　　　　　　　　　　　書記官  許惠棋
中　　華　　民　　國　　111 　年　　5 　　月　　6 　　日